ACORDAO-COMPLETO-2520550

ACÓRDÃO 2762/2022 ATA 15/2022 - PRIMEIRA CÂMARA

Vistos, relatados e discutidos estes autos de tomada de contas especial instaurada pela Secretaria Especial da Cultura, em razão da não comprovação da regular aplicação dos recursos captados, com base na Lei 8.313/1991 (Lei Rouanet) , pela empresa Arte Em Marketing - Projetos e Eventos Ltda.-ME, no âmbito do projeto cultural Pronac 02-0714, denominado "Gala 2004";
ACORDAM os Ministros do Tribunal de Contas da União, reunidos em sessão da Primeira Câmara, diante das razões expostas pelo relator, em:
9.1. declarar a revelia da empresa Arte em Marketing - Projetos e Eventos Ltda.-ME, nos termos do art. 12, § 3º, da Lei 8.443/1992;
9.2. julgar irregulares, com fulcro nos artigos 1º, inciso I, 16, inciso III, alíneas "b" e "d", 19 e 23, inciso III, alínea "a", da Lei 8.442/1992, as contas de Arte Em Marketing - Projetos e Eventos Ltda.-ME, condenando-a ao pagamento das importâncias a seguir discriminadas, atualizadas monetariamente e acrescidas dos juros de mora, calculados a partir das respectivas datas de ocorrência, até a data da efetiva quitação, fixando-lhe o prazo de 15 dias, para que comprove, perante o TCU, o recolhimento da referida quantia aos cofres do Fundo Nacional de Cultura:
	Valor histórico (R$) 
	Data de ocorrência
	
	185.720,00
	26/3/2004
	
	  92.840,00
	6/5/2004
	
	111.000,00
	21/7/2004
	
9.3. autorizar a cobrança judicial das dívidas, caso não atendidas as notificações, nos termos do art. 28, inciso II, da Lei 8.443/1992, inciso II, do Regimento Interno do TCU;
9.4. dar ciência desta deliberação à Procuradoria da República no Distrito Federal, nos termos do art. 16, § 3º, da Lei 8.443/1992, à Secretaria Especial da Cultura e aos responsáveis.

TOMADA DE CONTAS ESPECIAL. TCE instaurada pelo(a) Secretaria Especial da Cultura em razão de Não comprovação da regular aplicação dos recursos repassados pela União, Lei nº 8.313/1991 (Lei federal de Incentivo à Cultura/Rouanet), que teve por objeto O projeto "Sincretismo" pretende montar um espetáculo de dança contemporânea, entendendo como tal a dança, que em sua estrutura utiliza-se de conceitos da pós-modernidade tais como: simultaneidade, pluralidade de linguagens, retratando o homem em relação a sua época e observando os mecanismos de ação/reação diante de elementos externos com os que dividem o espaço. (nº da TCE no sistema: 4029/2019).

Primeira Câmara

Secretaria Especial da Cultura.

3. Interessados/Responsáveis:
3.1. Responsável: Arte em Marketing - Projetos e Eventos Ltda. - ME (02.437.404/0001-72).

13.1. Ministros presentes: Benjamin Zymler (na Presidência), Walton Alencar Rodrigues (Relator) e Jorge Oliveira.
13.2. Ministro-Substituto convocado: Augusto Sherman Cavalcanti.
13.3. Ministro-Substituto presente: Weder de Oliveira.

WALTON ALENCAR RODRIGUES

Adoto, como Relatório, a instrução elaborada no âmbito da Secretaria de Controle Externo de Tomada de Contas Especial, vazada nos termos a seguir transcritos, com a qual anuíram os dirigentes da unidade técnica:
Cuidam os autos de tomada de contas especial instaurada pela Secretaria Especial da Cultura, em desfavor de Arte Em Marketing - Projetos e Eventos Ltda - Me (CNPJ: 02.437.404/0001-72) , em razão de não comprovação da regular aplicação dos recursos repassados pela União, captados por força do projeto cultural Pronac 02-0714, cujo nome é "Gala 2004".
HISTÓRICO
Em 12/6/2019, com fundamento na IN/TCU 71/2012, alterada pela IN/TCU 76/2016 e DN/TCU 155/2016, o dirigente da instituição Secretaria Especial da Cultura autorizou a instauração da tomada de contas especial. O processo foi registrado no sistema e-TCE com o número 4029/2019.
A Portaria n° 95, de 3 de julho de 2002, autorizou a captação do valor de apoio, totalizando R$ 390.401,00, no período de 05/07/2002 a 31/07/2004 (peça 7) , com prazo para execução dos recursos 26/03/2004 a 30/10/2004, recaindo o prazo para prestação de contas em 30/8/2004.
A empresa proponente captou recursos autorizados, no montante de R$ 389.560,00, conforme atestam os recibos (peça 10) e/ou extratos bancários (peça 18) .
	O fundamento para a instauração da Tomada de Contas Especial, conforme consignado na matriz de responsabilização elaborada pelo tomador de contas, foi a constatação da seguinte irregularidade: 
Não comprovar o Plano de Distribuição do objeto do projeto "GALA 2004" que pretendia montar um espetáculo de dança contemporânea, entendendo como tal a dança, que em sua estrutura utiliza-se de conceitos da pós-modernidade tais como: simultaneidade, pluralidade de linguagens, retratando o homem em relação a sua época e observando os mecanismos de ação/reação diante de elementos externos com os que dividem o espaço. 
Os responsáveis arrolados na fase interna foram devidamente comunicados e, diante da ausência de justificativas suficientes para elidir a irregularidade e da não devolução dos recursos, instaurou-se a tomada de contas especial.
	No relatório (peça 56) , o tomador de contas concluiu que o prejuízo importaria no valor original de R$ 389.560,00, imputando-se a responsabilidade a Cristiano Dias Bernardes, Sócio-administrador, no período de 17/9/2002 a 25/1/2007, na condição de proponente e Arte Em Marketing - Projetos e Eventos Ltda - Me. 
	Em 26/8/2020, a Controladoria-Geral da União emitiu o relatório de auditoria (peça 59) , em concordância com o relatório do tomador de contas. O certificado de auditoria e o parecer do dirigente do órgão de controle interno concluíram pela irregularidade das presentes contas (peças 60 e 61) .
	Em 3/9/2020, o ministro responsável pela área atestou haver tomado conhecimento das conclusões contidas no relatório e certificado de auditoria, bem como do parecer conclusivo do dirigente do órgão de controle interno, manifestando-se pela irregularidade das contas, e determinou o encaminhamento do processo ao Tribunal de Contas da União (peça 62) .
Na instrução inicial (peça 66) , analisando-se os documentos nos autos, concluiu-se pela necessidade de realização de citação para a seguinte irregularidade: 
Irregularidade 1: não comprovação da boa e regular aplicação dos recursos federais repassados por força do Projeto Cultural Pronac 066348, devido à ausência de documentos na prestação de contas que comprovassem o cumprimento do plano de distribuição do projeto.
Evidências da irregularidade: documentos técnicos presentes nas peças 1, 2, 3, 28 e 29.
Normas infringidas: Art. 37, caput, c/c o art. 70, parágrafo único, da Constituição da República Federativa do Brasil; art. 93, do Decreto-lei 200/1967; art. 66, do Decreto 93.872/1986. Decreto nº 5761/2006, arts. 27, 44, 45 e 46.
Débitos relacionados à responsável Arte Em Marketing - Projetos e Eventos Ltda - Me (CNPJ: 02.437.404/0001-72) :
	Data de ocorrência
	Valor histórico (R$) 

	26/3/2004
	185.720,00

	6/5/2004
	92.840,00

	21/7/2004
	111.000,00

Cofre credor: Fundo Nacional de Cultura.
Responsável: Arte Em Marketing - Projetos e Eventos Ltda - Me (CNPJ: 02.437.404/0001-72) .
Conduta: não apresentar na prestação de contas do projeto documentos que evidenciassem o atendimento ao plano de distribuição do projeto, que previa a comercialização de parte dos ingressos das apresentações realizadas por valor pré-determinado com o órgão repassador e a distribuição gratuita dos demais ingressos.
Nexo de causalidade: a não apresentação destes documentos impede a comprovação de que os recursos repassados foram aplicados na geração do benefício esperado para a população e gera presunção de danos ao erário correspondente ao valor total repassado pela União.
Culpabilidade: não há excludentes de ilicitude, de culpabilidade e de punibilidade; é razoável supor que seu administrador tinha consciência da ilicitude de sua conduta; era exigível conduta diversa da praticada, qual seja, apresentar os documentos necessários para comprovar o cumprimento do plano de distribuição do projeto e a geração do benefício esperado à população. 
Encaminhamento: citação.
Apesar de o tomador de contas haver incluído Cristiano Dias Bernardes como responsável neste processo, após análise realizada sobre a documentação acostada aos autos, conclui-se que sua responsabilidade deve ser excluída, uma vez na instrução anterior (peça 66) , restou demonstrado que houve o transcurso de mais de dez anos desde o fato gerador sem que tenha havido a notificação do responsável pela autoridade administrativa federal competente, contrariando o previsto no art. 6º, inciso II da IN-TCU 71/2012, modificada pela IN-TCU 76/2016.
Em cumprimento ao pronunciamento da unidade (peça 68) , foi efetuada citação da responsável, nos moldes adiante:
 Arte Em Marketing - Projetos e Eventos Ltda - Me - promovida a citação da responsável, conforme delineado adiante:
	Comunicação: Ofício 52076/2021 - Seproc (peça 70) 
Data da Expedição: 23/9/2021
Data da Ciência: 30/9/2021 (peça 71) 
Observação: Ofício enviado para o endereço da responsável, conforme pesquisa na base de dados no sistema da Receita Federal, custodiada pelo TCU.
Fim do prazo para a defesa: 15/10/2021
	
Conforme Despacho de Conclusão das Comunicações Processuais (peça 72) , as providências inerentes às comunicações processuais foram concluídas. 
Transcorrido o prazo regimental, a responsável Arte Em Marketing - Projetos e Eventos Ltda - Me permaneceu silente, devendo ser considerado revel, nos termos do art. 12, § 3º, da Lei 8.443/1992.
ANÁLISE DOS PRESSUPOSTOS DE PROCEDIBILIDADE DA IN/TCU 71/2012
Avaliação de Viabilidade do Exercício do Contraditório e Ampla Defesa
Verifica-se que não houve o transcurso de mais de dez anos desde o fato gerador sem que tenha havido a notificação da responsável pela autoridade administrativa federal competente (art. 6º, inciso II, c/c art. 19 da IN/TCU 71/2012, modificada pela IN/TCU 76/2016) , uma vez que o fato gerador da irregularidade sancionada ocorreu em 21/7/2004, e a responsável foi notificada sobre a irregularidade pela autoridade administrativa competente ainda em 2011 (peça 22) , tendo inclusive comparecido aos autos requerendo prorrogação de prazo (peça 23) .
Valor de Constituição da TCE 	
Verifica-se, ainda, que o valor atualizado do débito apurado (sem juros) em 1/1/2017 é de R$ 816.869,01, portanto superior ao limite mínimo de R$ 100.000,00, na forma estabelecida conforme os arts. 6º, inciso I, e 19 da IN/TCU 71/2012, modificada pela IN/TCU 76/2016. 
OUTROS PROCESSOS/DÉBITOS NOS SISTEMAS DO TCU COM OS MESMOS RESPONSÁVEIS
Informa-se que foi encontrado processo no Tribunal com a mesma responsável:
	Responsável
	Processos

	Arte Em Marketing - Projetos e Eventos Ltda - Me
	Processo 001.463/2016-0 [TCE, aberto, "Pronac 10-11729 - "Projeto Sociedade Masculina 2011""]
Processo 017.033/2020-9 [TCE, aberto, "TCE instaurada pelo (a) Secretaria Especial de Cultura em razão de Não comprovação da regular aplicação dos recursos repassados pela União, Lei nº 8.313/1991 (Lei federal de Incentivo à Cultura/Rouanet) , que teve por objeto Apresentar, durante 12 meses, um grande espetáculo teatral, mensal, nas cidades de Brasília, Goiânia, Palmas. (nº da TCE no sistema: 3951/2019) "]
Processo 015.525/2020-1 [TCE, aberto, "TCE instaurada pelo (a) Secretaria Especial de Cultura em razão de Não comprovação da regular aplicação dos recursos repassados pela União, Lei nº 8.313/1991 (Lei federal de Incentivo à Cultura/Rouanet) , que teve por objeto O projeto tem como objetivo a publicação de um livro que narrará a história das viagens e do turismo no tempos, desde a antiguidade até os das de hoje. A concepção será em forma de textos, frases, crônicas, poemas e editoriais, devidamente integrados com a arte fotográfica, desenhos, ilustrações, gráficos, mapas, animações, artes visuais, etc. Tiragem: 2.000 exemplares, no formato aberto, 72,0 x 30,5 e formato fechado 29,5 x 30,5 cm, 200 páginas. (nº da TCE no sistema: 3950/2019) "]
Processo 015.526/2020-8 [TCE, aberto, "TCE instaurada pelo (a) Secretaria Especial de Cultura em razão de Não comprovação da regular aplicação dos recursos repassados pela União, Lei nº 8.313/1991 (Lei federal de Incentivo à Cultura/Rouanet) , que teve por objeto Realizar, de segunda a sábado, todas as semanas, de abril a dezembro/2003 , espetáculos musicais que compreendem samba, bossa nova e músicas regionais de outros estados brasileiros, nas dependências do Restaurante Feitiço Mineiro de Brasília/DF. (nº da TCE no sistema: 3955/2019) "]
Processo 031.321/2020-8 [TCE, aberto, "TCE instaurada pelo (a) Secretaria Especial da Cultura em razão de Não comprovação da regular aplicação dos recursos repassados pela União, Lei nº 8.313/1991 (Lei federal de Incentivo à Cultura/Rouanet) , que teve por objeto Edição de um livro que iria relatar a relação entre a cultura, o cooperativismo e a arte. Como a cultura se transformou no cooperativismo e como o cooperativismo desenvolveu a arte. Este livro seria uma obra de referência, mas também histórica, já que abordaria aspectos históricos da humanidade, os valores, crenças, costumes e tradições. (nº da TCE no sistema: 3983/2019) "]
Processo 019.277/2021-0 [CBEX, encerrado, "Cobrança Executiva de débito originária do (s) AC (s) AC-4019-7/2021-2C , referente ao TC Processo 015.525/2020-1"]
Processo 018.630/2021-9 [CBEX, encerrado, "Cobrança Executiva de multa originária do (s) AC (s) AC-4019-7/2021-2C , referente ao TC Processo 015.525/2020-1"]
Processo 033.533/2020-2 [TCE, aberto, "TCE instaurada pelo (a) Secretaria Especial da Cultura em razão de Não comprovação da regular aplicação dos recursos repassados pela União, Lei nº 8.313/1991 (Lei federal de Incentivo à Cultura/Rouanet) , que teve por objeto Montagem de três espetáculos de dança a serem apresentados em 2006/2007 pela Cia Sociedade Masculina, com os coreógrafos Henrique Rodovalho, Jorge Gárcia e Antonios Foniadkis. (nº da TCE no sistema: 242/2020) "]

	A tomada de contas especial está, assim, devidamente constituída e em condição de ser instruída.
EXAME TÉCNICO
Da validade das notificações:
Preliminarmente, cumpre tecer breves considerações sobre a forma como são realizadas as comunicações processuais no TCU. A esse respeito, destacam-se o art. 179, do Regimento Interno do TCU (Resolução 155, de 4/12/2002) e o art. 4º, inciso III, § 1º, da Resolução TCU 170, de 30 de junho de 2004, in verbis:
Art. 179. A citação, a audiência ou a notificação, bem como a comunicação de diligência, farse-ão:
I - mediante ciência da parte, efetivada por servidor designado, por meio eletrônico, fac-símile, telegrama ou qualquer outra forma, desde que fique confirmada inequivocamente a entrega da comunicação ao destinatário;
II - mediante carta registrada, com aviso de recebimento que comprove a entrega no endereço do destinatário;
III - por edital publicado no Diário Oficial da União, quando o seu destinatário não for localizado
 (...) 
Art. 3º As comunicações serão dirigidas ao responsável, ou ao interessado, ou ao dirigente de órgão ou entidade, ou ao representante legal ou ao procurador constituído nos autos, com poderes expressos no mandato para esse fim, por meio de:
I - correio eletrônico, fac-símile ou telegrama;
II - servidor designado;
III - carta registrada, com aviso de recebimento;
IV - edital publicado no Diário Oficial da União, quando o seu destinatário não for localizado, nas hipóteses em que seja necessário o exercício de defesa.
Art. 4º. Consideram-se entregues as comunicações:
I - efetivadas conforme disposto nos incisos I e II do artigo anterior, mediante confirmação da ciência do destinatário;
II - realizadas na forma prevista no inciso III do artigo anterior, com o retorno do aviso de recebimento, entregue comprovadamente no endereço do destinatário;
III - na data de publicação do edital no Diário Oficial da União, quando realizadas na forma prevista no inciso IV do artigo anterior.
§ 1º O endereço do destinatário deverá ser previamente confirmado mediante consulta aos sistemas disponíveis ao Tribunal ou a outros meios de informação, a qual deverá ser juntada ao respectivo processo.
 (...) 
Bem se vê, portanto, que a validade da citação via postal não depende de que o aviso de recebimento seja assinado pelo próprio destinatário da comunicação, o que dispensa, no caso em tela, a entrega do AR em "mãos próprias". A exigência da norma é no sentido de o Tribunal verificar se a correspondência foi entregue no endereço correto, residindo aqui a necessidade de certeza inequívoca. 
Não é outra a orientação da jurisprudência do TCU, conforme se verifica dos julgados a seguir transcritos:
São válidas as comunicações processuais entregues, mediante carta registrada, no endereço correto do responsável, não havendo necessidade de que o recebimento seja feito por ele próprio (Acórdão 3648/2013-TCU-Segunda Câmara, Relator Min. José Jorge) ;
É prescindível a entrega pessoal das comunicações pelo TCU, razão pela qual não há necessidade de que o aviso de recebimento seja assinado pelo próprio destinatário. Entregandose a correspondência no endereço correto do destinatário, presume-se o recebimento da citação. (Acórdão 1019/2008-TCU-Plenário, Relator Min. Benjamin Zymler) ;
As comunicações do TCU, inclusive as citações, deverão ser realizadas mediante Aviso de Recebimento - AR, via Empresa Brasileira de Correios e Telégrafos, bastando para sua validade que se demonstre que a correspondência foi entregue no endereço correto. (Acórdão 1526/2007-TCU-Plenário, Relator Min. Aroldo Cedraz) .
A validade do critério de comunicação processual do TCU foi referendada pelo Supremo Tribunal Federal, nos termos do julgamento do MS-AgR 25.816/DF, por meio do qual se afirmou a desnecessidade da ciência pessoal do interessado, entendendo-se suficiente a comprovação da entrega do "AR" no endereço do destinatário:
Ementa: agravo regimental. Mandado de segurança. Desnecessidade de intimação pessoal das decisões do tribunal de contas da união. art. 179 do regimento interno do TCU. Intimação do ato impugnado por carta registrada, iniciado o prazo do art. 18 da lei nº 1.533/51 da data constante do aviso de recebimento. Decadência reconhecida. Agravo improvido.
O envio de carta registrada com aviso de recebimento está expressamente enumerado entre os meios de comunicação de que dispõe o Tribunal de Contas da União para proceder às suas intimações.
O inciso II do art. 179 do Regimento Interno do TCU é claro ao exigir apenas a comprovação da entrega no endereço do destinatário, bastando o aviso de recebimento simples. 
Da revelia da responsável Arte Em Marketing - Projetos e Eventos Ltda - Me
No caso vertente, a citação da responsável se deu de forma zelosa, em endereços provenientes da base de CPFs da Receita Federal, em sistema custodiado pelo TCU. A entrega dos ofícios citatórios nesses endereços ficou comprovada.
Nos processos do TCU, a revelia não leva à presunção de que seriam verdadeiras todas as imputações levantadas contra os responsáveis, diferentemente do que ocorre no processo civil, em que a revelia do réu opera a presunção da verdade dos fatos narrados pelo autor (Acórdão 1009/2018-TCU-Plenário, Relator Min. Bruno Dantas; 2369/2013 - TCU - Plenário, Relator Min. Benjamin Zymler e 2449/2013 - TCU - Plenário, Relator Min. Benjamin Zymler) . Dessa forma, a avaliação da responsabilidade do agente não pode prescindir da prova existente no processo ou para ele carreada. 
Ao não apresentar sua defesa, a responsável deixou de produzir prova da regular aplicação dos recursos sob sua responsabilidade, em afronta às normas que impõem aos gestores públicos a obrigação legal de, sempre que demandados pelos órgãos de controle, apresentar os documentos que demonstrem a correta utilização das verbas públicas, a exemplo do contido no art. 93 do Decreto-Lei 200/1967: "Quem quer que utilize dinheiros públicos terá de justificar seu bom e regular emprego na conformidade das leis, regulamentos e normas emanadas das autoridades administrativas competentes." 
Mesmo as alegações de defesa não tendo sido apresentadas, considerando o princípio da verdade real que rege esta Corte, procurou-se buscar, em manifestações da responsável na fase interna desta Tomada de Contas Especial, se havia algum argumento que pudesse ser aproveitado a seu favor. 
Todavia, não foram trazidos argumentos na fase interna. A responsável somente de manifestou uma vez, requerendo prorrogação de prazo (peça 23) , mas não voltou a comparecer aos autos com defesa administrativa.
Em se tratando de processo em que a parte interessada não se manifestou acerca das irregularidades imputadas, não há elementos para que se possa efetivamente aferir e reconhecer a ocorrência de boa-fé na conduta da responsável, podendo este Tribunal, desde logo, proferir o julgamento de mérito pela irregularidade das contas, conforme os termos dos §§ 2º e 6º do art. 202 do Regimento Interno do TCU. (Acórdão 2064/2011-TCU-Primeira Câmara (relator Min. Ubiratan Aguiar) , 6.182/2011-TCU-1ª Câmara (relator Min. Weber de Oliveira) , 4.072/2010-TCU-1ª Câmara (Relator Min. Valmir Campelo) , 1.189/2009-TCU-1ª Câmara (Relator Min. Marcos Bemquerer) , 731/2008-TCU-Plenário (Relator Min. Aroldo Cedraz) .
Dessa forma, a responsável Arte Em Marketing - Projetos e Eventos Ltda - Me deve ser considerado revel, nos termos do art. 12, § 3º, da Lei 8.443/1992, devendo as contas serem julgadas irregulares, condenando-o ao débito apurado.
Prescrição da Pretensão Punitiva
Vale ressaltar que a pretensão punitiva do TCU, conforme Acórdão 1441/2016-TCU-Plenário, Relator Min. Benjamin Zymler, que uniformizou a jurisprudência acerca dessa questão, subordina-se ao prazo geral de prescrição indicado no art. 205 do Código Civil, que é de dez anos, contado da data de ocorrência da irregularidade sancionada, nos termos do art. 189 do Código Civil, sendo este prazo interrompido pelo ato que ordenar a citação, a audiência ou a oitiva da responsável.
No caso em exame, ocorreu a prescrição, uma vez que a irregularidade sancionada ocorreu em 21/7/2004, e o ato de ordenação da citação ocorreu em 9/9/2021.
CONCLUSÃO
Em face da análise promovida na seção "Exame Técnico", verifica-se que a responsável Arte Em Marketing - Projetos e Eventos Ltda - Me não logrou comprovar a boa e regular aplicação dos recursos, instado a se manifestar, optou pelo silêncio, configurando a revelia, nos termos do § 3º, do art. 12, da Lei 8.443/1992. Ademais, inexistem nos autos elementos que demonstrem a boa-fé da responsável ou a ocorrência de outras excludentes de culpabilidade.
Verifica-se também que houve a prescrição da pretensão punitiva, conforme análise já realizada.
Tendo em vista que não constam dos autos elementos que permitam reconhecer a boa-fé da responsável, sugere-se que as suas contas sejam julgadas irregulares, nos termos do art. 202, § 6º, do Regimento Interno do TCU, com a imputação do débito atualizado monetariamente e acrescido de juros de mora, nos termos do art. 202, § 1º do Regimento Interno do TCU, descontado o valor eventualmente recolhido.
Por fim, como não houve elementos que pudessem modificar o entendimento acerca das irregularidades em apuração, mantém-se a matriz de responsabilização presente na peça 65.
PROPOSTA DE ENCAMINHAMENTO
Diante do exposto, submetemos os autos à consideração superior, propondo ao Tribunal:
considerar revel a responsável Arte Em Marketing - Projetos e Eventos Ltda - Me (CNPJ: 02.437.404/0001-72) , para todos os efeitos, dando-se prosseguimento ao processo, com fulcro no art. 12, § 3º, da Lei 8.443/1992; 
excluir da relação processual Cristiano Dias Bernardes;
julgar irregulares, nos termos dos arts. 1º, inciso I, 16, inciso III, alíneas b e c, da Lei 8.443/1992, c/c os arts. 19 e 23, inciso III, da mesma Lei, as contas da responsável Arte Em Marketing - Projetos e Eventos Ltda - Me (CNPJ: 02.437.404/0001-72) , condenando-o ao pagamento das importâncias a seguir especificadas, atualizadas monetariamente e acrescidas dos juros de mora, calculadas a partir das datas discriminadas até a data da efetiva quitação do débito, fixando-lhe o prazo de quinze dias, para que comprove, perante o Tribunal, o recolhimento das referidas quantias aos cofres do Fundo Nacional de Cultura, nos termos do art. 23, inciso III, alínea "a", da citada lei, c/c o art. 214, inciso III, alínea "a", do Regimento Interno do TCU.  
		Débitos relacionados à responsável Arte Em Marketing - Projetos e Eventos Ltda - Me (CNPJ: 02.437.404/0001-72) :
	Data de ocorrência
	Valor histórico (R$) 

	26/3/2004
	185.720,00

	6/5/2004
	92.840,00

	21/7/2004
	111.000,00

Valor atualizado do débito (com juros) em 16/11/2021: R$ 1.939.187,83.
autorizar, desde logo, a cobrança judicial das dívidas, caso não atendida a notificação, na forma do disposto no art. 28, inciso II, da Lei 8.443/1992;
autorizar também, desde logo, se requerido, com fundamento no art. 26, da Lei 8.443, de 1992, c/c o art. 217, §§ 1º e 2º do Regimento Interno do TCU, o parcelamento da (s) dívida (s) em até 36 parcelas, incidindo, sobre cada parcela, corrigida monetariamente, os correspondentes acréscimos legais, fixando-lhe o prazo de quinze dias, a contar do recebimento da notificação, para comprovar, perante o Tribunal, o recolhimento da primeira parcela, e de trinta dias, a contar da parcela anterior, para comprovar os recolhimentos das demais parcelas, devendo incidir, sobre cada valor mensal, atualizado monetariamente, os juros de mora devidos, no caso do débito, na forma prevista na legislação em vigor, alertando a responsável de que a falta de comprovação do recolhimento de qualquer parcela importará o vencimento antecipado do saldo devedor, nos termos do § 2º do art. 217 do Regimento Interno deste Tribunal; 
enviar cópia do Acórdão a ser prolatado à Procuradoria da República do DF, nos termos do § 3º do art. 16 da Lei 8.443/1992, c/c o § 7º do art. 209 do Regimento Interno do TCU, para adoção das medidas cabíveis; e
enviar cópia do Acórdão que vier a ser proferido à Secretaria Especial da Cultura e à responsável, para ciência;
informar à Procuradoria da República do DF, à Secretaria Especial da Cultura e à responsável que a presente deliberação, acompanhada do Relatório e do Voto que a fundamenta, está disponível para a consulta no endereço www.tcu.gov.br/acordaos, além de esclarecer que, caso requerido, o TCU poderá fornecer sem custos as correspondentes cópias, de forma impressa; e
informar à Procuradoria da República do DF que, nos termos do parágrafo único do art. 62 da Resolução TCU 259/2014, os procuradores e membros do Ministério Público credenciados nesta Corte podem acessar os presentes autos de forma eletrônica e automática, ressalvados apenas os casos de eventuais peças classificadas como sigilosas, as quais requerem solicitação formal.
Manifestando-se de acordo com a proposta da unidade técnica, o representante do Ministério Público exarou o seguinte despacho:
Como bem ponderou a Secretaria de Controle Externo de Tomada de Contas Especial (SecexTCE) na instrução à peça 66:
"15. No âmbito do projeto seriam realizadas apresentações de dança contemporânea para um público de 4.000 pessoas. Ocorreria a distribuição gratuita de 2.200 ingressos, sendo 1.000 para os patrocinadores e 1.200 para outros beneficiários e a comercialização de 1.800 ingressos, sendo 900 a preço promocional de R$ 5,00 e 900 a preço normal de R$ 10,00, conforme plano de distribuição do produto cultural (peça 1, p. 14) .
16. Por meio do Parecer Técnico 125/2016-Sefic/Passivo/G1, emitido em 21/9/2016 (peça 28) , foi reprovada a prestação de contas final do projeto por não terem sido apresentados documentos que evidenciassem a execução do projeto conforme o acordado com o MinC. Isso porque, segundo o parecer, embora tenham sido realizadas as apresentações de dança, não foram enviados comprovantes de distribuição do produto cultural, ou seja, da distribuição dos ingressos dos eventos.
17. O objetivo da Lei Rouanet, ao incentivar projetos culturais, é a promoção do livre acesso à cultura (art. 1º, Lei 8.313/1991) . No caso do Pronac 02-0714, essa promoção ocorreria por meio da distribuição gratuita de parte dos ingressos dos espetáculos e da comercialização pelos preços estipulados com o MinC.
18. A jurisprudência deste Tribunal é no sentido de que a mera execução do objeto conveniado não é suficiente para aprovar as contas do gestor responsável, sendo necessário que haja, de fato, os benefícios à população e atinja os fins para os quais foi proposto (Acórdão 8248/2013-TCU-Primeira Câmara, Relator: WALTON ALENCAR RODRIGUES) .
19. Por esta razão, entendemos que as conclusões do MinC encontram correspondência com a realidade, já que cabe ao beneficiário de recursos federais não só prestar contas, mas comprovar a boa e regular aplicação dos valores que lhes foram confiados, sob pena de ser responsabilizado pela sua devolução aos cofres concedentes. Essa comprovação inclui a apresentação de documentos e materiais apresentados que comprovem o alcance dos objetivos pactuados, com a geração do benefício ao público, o que não foi feito no caso em tela.
20. Desta forma, mesmo que o proponente tenha comprovado que executou as apresentações, como não é possível atestar que essas ações geraram o benefício esperado à população (promoção do acesso à cultura) , resta caracterizada a não comprovação da boa e regular aplicação dos recursos repassados por força do projeto, devendo ser o valor captado integralmente restituído aos cofres públicos."
Em face, pois, do que restou apurado nos autos, o Ministério Público de Contas manifesta-se de acordo com a proposição oferecida pela SecexTCE, no seguinte sentido (peças 73 a 75) :
"a) considerar revel a responsável Arte Em Marketing - Projetos e Eventos Ltda - Me (CNPJ: 02.437.404/0001-72) , para todos os efeitos, dando-se prosseguimento ao processo, com fulcro no art. 12, § 3º, da Lei 8.443/1992; 
b) excluir da relação processual Cristiano Dias Bernardes;
c) julgar irregulares, nos termos dos arts. 1º, inciso I, 16, inciso III, alíneas 'b' e 'c', da Lei 8.443/1992, c/c os arts. 19 e 23, inciso III, da mesma Lei, as contas da responsável Arte Em Marketing - Projetos e Eventos Ltda - Me (CNPJ: 02.437.404/0001-72) , condenando-a ao pagamento das importâncias a seguir especificadas, atualizadas monetariamente e acrescidas dos juros de mora, calculadas a partir das datas discriminadas até a data da efetiva quitação do débito, fixando-lhe o prazo de quinze dias, para que comprove, perante o Tribunal, o recolhimento das referidas quantias aos cofres do Fundo Nacional de Cultura, nos termos do art. 23, inciso III, alínea 'a', da citada lei, c/c o art. 214, inciso III, alínea 'a', do Regimento Interno do TCU.  
Débitos relacionados à responsável Arte Em Marketing - Projetos e Eventos Ltda - Me (CNPJ: 02.437.404/0001-72) :
	Data de ocorrência
	Valor histórico (R$) 

	26/3/2004
	185.720,00

	6/5/2004
	  92.840,00

	21/7/2004
	111.000,00

Valor atualizado do débito (com juros) em 16/11/2021: R$ 1.939.187,83.
d)  autorizar, desde logo, a cobrança judicial das dívidas, caso não atendida a notificação, na forma do disposto no art. 28, inciso II, da Lei 8.443/1992;
e) autorizar também, desde logo, se requerido, com fundamento no art. 26, da Lei 8.443, de 1992, c/c o art. 217, §§ 1º e 2º do Regimento Interno do TCU, o parcelamento da (s) dívida (s) em até 36 parcelas, incidindo, sobre cada parcela, corrigida monetariamente, os correspondentes acréscimos legais, fixando-lhe o prazo de quinze dias, a contar do recebimento da notificação, para comprovar, perante o Tribunal, o recolhimento da primeira parcela, e de trinta dias, a contar da parcela anterior, para comprovar os recolhimentos das demais parcelas, devendo incidir, sobre cada valor mensal, atualizado monetariamente, os juros de mora devidos, no caso do débito, na forma prevista na legislação em vigor, alertando a responsável de que a falta de comprovação do recolhimento de qualquer parcela importará o vencimento antecipado do saldo devedor, nos termos do § 2º do art. 217 do Regimento Interno deste Tribunal; 
f) enviar cópia do Acórdão a ser prolatado à Procuradoria da República no DF, nos termos do § 3º do art. 16 da Lei 8.443/1992, c/c o § 7º do art. 209 do Regimento Interno do TCU, para adoção das medidas cabíveis; e
g) enviar cópia do Acórdão que vier a ser proferido à Secretaria Especial da Cultura e à responsável, para ciência;
h) informar à Procuradoria da República no DF, à Secretaria Especial da Cultura e à responsável que a presente deliberação, acompanhada do Relatório e do Voto que a fundamenta, está disponível para a consulta no endereço www.tcu.gov.br/acordaos, além de esclarecer que, caso requerido, o TCU poderá fornecer sem custos as correspondentes cópias, de forma impressa; e
i) informar à Procuradoria da República no DF que, nos termos do parágrafo único do art. 62 da Resolução TCU 259/2014, os procuradores e membros do Ministério Público credenciados nesta Corte podem acessar os presentes autos de forma eletrônica e automática, ressalvados apenas os casos de eventuais peças classificadas como sigilosas, as quais requerem solicitação formal."

não há.

Procurador Júlio Marcelo de Oliveira.

TOMADA DE CONTAS ESPECIAL. RECURSOS CAPTADOS POR EMPRESA PARA EVENTO CULTURAL (LEI ROUANET). NÃO COMPROVAÇÃO DA EXECUÇÃO DO PROGRAMA. CITAÇÃO. REVELIA. CONTAS IRREGULARES DA EMPRESA. DÉBITO. PRESCRIÇÃO DA PRETENSÃO PUNITIVA. CIÊNCIA.

TOMADA DE CONTAS ESPECIAL (TCE)

Secretaria de Controle Externo de Tomada de Contas Especial (SecexTCE).

Trata-se de tomada de contas especial instaurada pela Secretaria Especial da Cultura, em razão da não comprovação da regular aplicação dos recursos captados, com base na Lei 8.313/1991 (Lei Federal de Incentivo à Cultura/Rouanet) , pela empresa Arte Em Marketing-Projetos e Eventos Ltda.-ME, no âmbito do projeto cultural Pronac 02-0714, denominado "Gala 2004". 
O projeto previa a captação de R$ 390.401,00, no período de 05/07/2002 a 31/07/2004, e foram efetivamente angariados R$ 389.560,00, em valores originais.
Os pareceres exarados na fase interna da TCE responsabilizaram a empresa proponente e seu sócio-administrador, Cristiano Dias Bernardes, em razão da seguinte irregularidade:
Não comprovar o Plano de Distribuição do objeto do projeto "GALA 2004" que pretendia montar um espetáculo de dança contemporânea, entendendo como tal a dança, que em sua estrutura utiliza-se de conceitos da pós-modernidade tais como: simultaneidade, pluralidade de linguagens, retratando o homem em relação a sua época e observando os mecanismos de ação/reação diante de elementos externos com os que dividem o espaço. 
No âmbito desta Corte de Contas, a empresa proponente foi citada para apresentar defesa ou restituir a importância captada aos cofres do Fundo Nacional de Cultura, em razão não comprovação da boa e regular aplicação dos recursos federais repassados, tendo em vista a ausência, na prestação de contas, de documentos comprobatórios do cumprimento do plano de distribuição do projeto.
A Secretaria de Controle Externo de Tomada de Contas Especial (SecexTCE) , entendeu por bem não realizar a citação de Cristiano Dias Bernardes, na condição de responsável pela gestão dos recursos, porquanto transcorrido mais de 10 anos entre os fatos considerados irregulares e a sua notificação pela autoridade administrativa federal competente (então Ministério da Cultura) , de acordo com o previsto no art. 6º, inciso II, da IN-TCU 71/2012.
Os pareceres asseveram que a notificação do responsável, em 2019, por meio de edital publicado no Diário Oficial da União (DOU) , após 12 anos de seu afastamento da empresa proponente, compromete sua defesa, especialmente no que concerne à produção de provas necessárias à comprovação da execução do projeto proposto.  
Transcorrido o prazo fixado na citação deste Tribunal, ante o silêncio da empresa proponente, declaro sua revelia, nos termos do art. 12, § 3º, da Lei 8.443/1992.
Injustificada a não apresentação dos documentos capazes de demonstrar a boa e regular gestão dos recursos, a SecexTCE propôs a irregularidade das contas, bem como a condenação da empresa Arte Em Marketing Projetos e Eventos Ltda.-ME ao recolhimento do débito apurado, com os acréscimos legais.
O débito, atualizado monetariamente até 5/4/2022, sem a incidência de juros, corresponde a R$ 1.062.948,50.
Acolho a proposta de encaminhamento da unidade técnica, transcrita no Relatório, incorporando os respectivos argumentos às minhas razões de decidir, sem prejuízo das considerações a seguir aduzidas.
No que tange ao mérito destas contas especiais, importante mencionar o parecer da Secretaria de Fomento e Incentivo à Cultura, do então Ministério da Cultura, no sentido de que, embora tenham sido realizados os serviços previstos no projeto cultural, a reprovação da respectiva prestação de contas deve-se ao fato de que não foram enviados comprovantes de distribuição do produto cultural, ou seja, da distribuição dos ingressos dos eventos.
Em consonância com a jurisprudência predominante deste Tribunal, a aprovação das contas depende da apresentação de documentos que demonstrem o efetivo alcance dos objetivos pactuados e os benefícios auferidos pela população, a exemplo do voto que deu ensejo ao Acórdão 8248/2013-TCU-Primeira Câmara, da minha relatoria.
Convém registrar que a empresa responsável está arrolada em outras tomadas de contas especiais que tramitam neste Tribunal, conforme detalhado na instrução da Secex/TCE, em decorrência de projetos também custeados pela Lei Rouanet. 
Registro, ainda, tal como consignado na instrução da Secex/TCE, que não ocorreu a prescrição do débito ora imposto à responsável. 
Ainda que prescrição relacionada a processos de controle externo tenha sido avaliada nos autos do RE 636.886/AL (tema 899 da repercussão geral) , até o momento, a manifestação da Suprema Corte diz respeito apenas à prescrição da execução dos títulos executivos expedidos pelo TCU.
Sendo assim, em homenagem ao princípio do Colegiado, aplico ao presente caso a jurisprudência pacífica desta Corte sobre a imprescritibilidade do dano ao Erário (Súmula TCU 282) .
Transcorrido o prazo decenal para a contagem da prescrição da pretensão punitiva (Acórdão 1441/2016-TCU-Plenário, por mim redigido) , deixo de aplicar à Arte Em Marketing Projetos e Eventos Ltda.-ME a multa prevista no art. 57 da Lei 8.443/1992.
Por fim, reputo desnecessária a exclusão de Cristiano Dias Bernardes do rol de responsáveis, visto que não foi citado e, por isso, não integra a presente relação processual.
Isto posto, voto no sentido de que o Tribunal acolha a minuta de acórdão que submeto à deliberação deste Colegiado.
TCU, Sala das Sessões, em 17 de maio de 2022.
WALTON ALENCAR RODRIGUES 
Relator